臺灣高等法院臺中分院刑事判決　　　　99年度上易字第1552號
上　訴　人　臺灣臺中地方法院檢察署檢察官
被　　　告　陳俊璜
上列上訴人因被告詐欺案件，不服臺灣臺中地方法院99年度易字
第2772號，中華民國99年10月8日第一審判決（臺灣臺中地方法
院檢察署99年度偵字第12137號、第16001號），提起上訴，本院
判決如下：
    主  文
上訴駁回。
    理  由
一、公訴意旨略以：陳俊璜基於幫助他人詐欺之犯意，於不詳時
    、地，將其申辦之00000000 00號門號SIM卡交與不詳姓名之
    男子使用。嗣該人及其同夥於報紙刊登徵職廣告，佯稱上海
    公司徵求管理幹部，致張國華不知有詐，撥打廣告電話詢問
    並留下個人資料，張國華並於99年1月6日接獲0000000000號
    門號持用人來電，偽稱張國華可於99年1月13日前往上海工
    作，惟應於前1日先行支付機票費用云云，張國華因而陷於
    錯誤，於99年1月12日13時30分許，在臺北縣新店市○○街
    148 巷12弄口，將1萬7600元交付與前來取款之計程車司機
    黃和富（另經臺灣臺北地方法院檢察署檢察官為不起訴處分
    ），其後張國華依黃和富交付之電子機票向航空公司求證，
    發現無訂位資料，始知受騙等語，因認被告涉有刑法第30
    條第1項前段、第339條第1項之幫助詐欺取財罪嫌等語。
二、檢察官上訴意旨略以：(一)本件被告陳俊璜先於99年2月1日警
    詢中，否認門號0000000000號電話為其申辦使用，再於99年
    3月5日警詢時改稱：門號0000000000號電話，係其於97年9
    月2日所申辦，自己使用1至2個月後，將SIM卡置放於機車置
    物箱內而遺失，約於98年6、7月間向臺灣大哥大電信公司掛
    失，因為是易付卡，掛失後不能使用，所以不用報警，其辯
    解前後並不一致。嗣於99年4月29日因臺灣臺中地方法院檢
    察署99年度偵字第8929號案件接受訊問之初猶供稱：「（問
    ：本案的0000000000號門號電話卡是否一併拿給朋友？）應
    該沒有，本案的電話卡我真的不知道拿去哪裡。」等語，迨
    偵查檢察官提及前案後，始改口稱該0000000000號SIM卡係
    連同前案SIM卡一併交給綽號「思樂冰」之人云云，顯見被
    告係為獲不起訴處分或免訴判決，始改口辯稱00000000 00
    號門號係與前案門號一併交付予「思樂冰」之人。(二)被告經
    臺灣臺中地方法院98年度中簡字第3446號判刑確定之前案，
    其犯罪時間為97年10月，本案被害人遭詐騙之犯罪時間為99
    年1月，晚於前案判決確定（98年11月23日）之後，且2案犯
    罪時間相距達1年3月之久，苟如原審所認，被告基於不確定
    之幫助故意，於97年10月28日提供門號作為犯罪集團聯絡工
    具使用，該犯罪集團如何可能於相距1年之後始將上開門號
    供作犯罪使用？此與經驗法則難謂相符。(三)另被告於臺灣臺
    中地方法院檢察署99年6月17日偵查中供稱：門號為0000000
    000號行動電話SIM卡，是在申辦後1個月內，打完沒有額度
    後就交給「思樂冰」使用，而上開門號係被告於97 年9月2
    日所申辦，如依被告於偵查中所言，至遲應於97年9 月底、
    10月初即交付他人使用，此亦與原審所認定，被告係於97年
    10月28日提供上開門號SIM卡予綽號「思樂冰」之人使用，
    兩者之時間點並不相符。(四)本案被告既係於97年9 月底、10
    月初，將門號為0000000000號行動電話SIM卡交給不詳之人
    使用，嗣該不詳之人利用上開門號向被害人張國華施用詐術
    ，致被害人張國華於99年1月12日交付新臺幣17600 元予詐
    欺集團成員，則本案被告交付前開門號之幫助行為，與前案
    交付門號為0000000000號、0000000000號行動電話SIM卡供
    「思樂冰」所屬之地下錢莊收取重利之用，兩者時間點既不
    相同，原審逕認被告係以1個幫助行為，同時將前開3門號
    SIM卡一併交付給「思樂冰」之人使用，乃係一行為觸犯數
    不同罪名之想像競合犯，與前案業經判決確定之幫助重利犯
    行，具有裁判上一罪關係，為前案判決效力所及，而遽為免
    訴之判決，其認事用法容有斟酌之餘地，而難認妥適，請撤
    銷原判決，另為適當之判決等語。
三、按案件曾經判決確定者，應諭知免訴之判決，刑事訴訟法第
    302條第1款定有明文。又按訴訟上所謂一事不再理之原則，
    關於實質上一罪或裁判上一罪，均有其適用；刑事訴訟法第
    303條第2款規定已經提起公訴或自訴之案件，在同一法院重
    行起訴者，應諭知不受理之判決，係以已經提起公訴或自訴
    之同一案件尚未經實體上判決確定者為限。如果已經實體上
    判決確定，即應依同法第302條第1款諭知免訴之判決，而無
    諭知不受理之可言，最高法院著有49年臺非字第20號及60年
    臺非字第173號判例可資參照。
四、經查：
  (一)被告前於97年10月28日，在臺中市○村○路與忠明南路口，
    將其冒用其父陳清波之名所申請之行動電話門號0000000000
    號、0000000000號SIM卡交予真實姓名、年籍不詳，綽號「
    思樂冰」之成年男子，幫助該男子所屬之地下錢莊作為收取
    重利之聯絡工具使用，嗣該男子所屬之地下錢莊成員共同基
    於重利之犯意聯絡，乘葉游妙香急迫之際貸與2萬元，並約
    定利息以1個月為1期，每期利息6500元（相當於年利率390
    ％），並當場扣除第一期利息後，交付現金1萬3500元與葉
    游妙香，該地下錢莊以前揭被告所提供之電話號碼00000000
    00號、0000000000號行動電話作為收取利息之聯絡電話，而
    被告所涉幫助重利犯行，業經臺灣臺中地方法院檢察署檢察
    官以98年度偵字第13548號聲請簡易判決處刑，經臺灣臺中
    地方法院簡易庭於98年10月23日以98年度中簡字第3446號判
    處拘役40日，於98年12月4日確定，有臺灣臺中地方法院98
    年度中簡字第3446號判決、臺灣高等法院被告前案紀錄表各
    乙份在卷可參。
  (二)被告於原審審理中陳稱：伊於97年10月間某日，在臺中市○
    村○路與忠明南路口，將伊所申請上開0000000000號行動電
    話易付卡，連同冒用伊父陳清波之名義所申請之行動電話門
    號0000000000號、0000000000號SIM卡一併交給該名綽號「
    思樂冰」之成年男子使用等語（原審99年9月23日審理筆錄
    ）。被告於警詢中曾供稱，伊是經由朋友介紹認識該名綽號
    「思樂冰」之男子，「思樂冰」的行動電話號碼是00000000
    00號等語（臺灣臺中地方法院檢察署98年度核退字第1038號
    偵查卷第7、8頁），而證人劉益綸於警詢中陳稱：伊不認識
    被告，伊經營通訊行，店內有名客人綽號叫「思樂冰」，該
    名綽號「思樂冰」之人到伊店內買手機或看手機，但沒有在
    伊店內申請電話門號，因為他說他名下有欠費，所以不能申
    辦，0000000000號行動電話門號是伊申請的，伊於97年10
    月至98年6月20日這段時間借給綽號「思樂冰」之人使用等
    語（臺灣臺中地方法院檢察署98年度核退字第1038號偵查卷
    第14、15頁），參酌被告於臺灣臺中地方法院98年度中簡字
    第3446號案件中，亦被認定係交付行動電話門號予「思樂冰
    」之人，則被告前開所稱，該名真實姓名、年籍不詳，綽號
    「思樂冰」之男子，應確有其人。
  (三)被告於原審審理中陳稱：伊申請的號碼都是易付卡，裡面儲
    值用完了，就再申請新的，因伊欠人家很多錢，人家知道伊
    的號碼，伊就一直換電話號碼，所以申請多張易付卡更替使
    用，於97年10月間某日伊在臺中市○村○路與忠明南路口，
    將伊所申請上開0000 000000號行動電話易付卡，連同冒用
    伊父陳清波之名義所申請之行動電話門號0000000000號、
    0000000000號SIM卡一併交給該名綽號「思樂冰」之成年男
    子使用等語（原審99年9月23日審理筆錄）。參以00000000
    00號行動電話門號係被告於97年9月2日申請使用，自97年9
    月2日申請後，至99年1月8日間，有多次儲值使用之紀錄，
    有臺灣大哥大股份有限公司99年6月15日法大字第099083148
    號函暨所附具之基本資料、預付卡申請書、儲值紀錄等資料
    在卷可參（臺灣臺中地方法院檢察署99年度偵字第12137號
    偵查卷第16至19頁），被告使用行動電話有多具，各該行動
    電話係自行使用或交付予他人使用之時間不免混淆，雖依被
    告於偵查中所言，至遲應於97年9月底、10月初即交付他人
    使用，此與被告真正交付他人使用之時間為97年10月28日，
    兩者之時間點雖有幾日之差異，應係記憶不清所致，惟尚不
    影響其所辯稱連同冒用伊父陳清波之名義所申請之行動電話
    門號0000000000號、0000000000號SIM卡於97年10月28日一
    併交給該名綽號「思樂冰」之成年男子使用之認定。
  (四)犯罪集團如何進行犯罪行為、如何分工、如何使用及何時使
    用供犯罪使用之器具，各視其犯罪型態、何時取得該器具，
    及需求而有所不同，收購之門號何時用於何部分犯罪分工使
    用，均難以有定則邏輯可尋，且收購行動電話門號之人是否
    即為詐欺集團之人，或立即將所收購之行動電話轉予詐欺集
    團之人使用，亦有多種可能，不能因被告所交付之行動電話
    門號經詐欺集團之人於99年1月6日才用於犯罪，即認定非被
    告於相距1年個3月前之97年10月28日交付「思樂冰」之人使
    用。
  (五)雖被告前曾於警詢中陳稱，該門號卡係遺失云云，惟係明顯
    欲推卸責任之詞，尚難僅因被告前於警詢中之陳述，與偵查
    及審理時之陳述不同乙節，未有其他積極證據，即遽以推論
    被告並非將本件門號SIM卡卡連同以其父名義申請之行動電
    話SIM卡一同交予綽號「思樂冰」之人，認被告於偵查及原
    審法院審理時之陳述不實，而為被告不利之認定。本案既無
    證據認定被告交付本案之行動電話門號，非與交付臺灣臺中
    地方法院98年度中簡字第3446號案件係分別交付，依「懷疑
    利益歸被告」之法則，應認定如被告所辯係同時交付，被告
    前揭所稱，其係將0000000000號行動電話門號易付卡連同以
    其父名義申請之行動電話SIM卡一同交予綽號「思樂冰」之
    人乙情，尚非不可採信。被告交付0000000000號行動電話門
    號易付卡之行為，與前案經臺灣臺中地方法院判決部分，係
    屬同一次交付行為，雖前案為幫助重利，本件為幫助詐欺之
    犯行，惟被告係基於縱他人利用其交付之SIM卡作為犯罪工
    具，亦不違其本意之幫助犯罪之犯意則為同一，被告前開案
    件被訴幫助重利之犯罪事實，與本件被訴幫助詐欺取財之犯
    罪事實，二者均係被告於97年10月間某日，將上開3個行動
    電話門號卡一併交予綽號「思樂冰」之不詳男子，作為該名
    不詳男子或其所屬犯罪集團成員抑或他犯罪集團成員做為聯
    絡工具使用之幫助犯行，因被告提供門號幫助犯罪之犯行僅
    一行為，雖分別被用以幫助重利與幫助詐欺取財，且致上開
    不同之被害人受害，然仍應係一行為觸犯數不同罪名之想像
    競合犯，故本件被告被訴幫助詐欺取財之犯行，與前開業已
    判決確定之幫助重利犯行，具有裁判上一罪關係，自為前案
    確定判決效力所及，依上開規定及判例意旨說明，被告本案
    所涉之幫助詐欺罪嫌，已為原審法院98年度中簡字第34 46
    號判決效及所及，應諭知免訴判決，原審法院亦為相同之認
    定，核無違誤；檢察官仍執前詞提出上訴摘原判決不當，為
    無理由，應予駁回。
五、本件係檢察官對於原審諭知免訴之判決部分上訴，本院認其
    為無理由而駁回上訴，爰依刑法第372條之規定，不經言詞
    辯論為之，另檢察官以99年度偵字第18844號移送併案部分
    ，因本院業經諭知免訴，自非本院得審判之範圍，應退回由
    檢察官另行處理，均併予敘明。
六、據上論斷，應依刑事訴訟法第372條、第368條，判決如主文
    。
中    華    民    國   100    年    2     月    18    日
            刑事第四庭    審判長法  官  洪  耀  宗
                                法  官  許  文  碩
                                法  官  林  清  鈞
以上正本證明與原本無異。
不得上訴。
                                書記官  許  美  惠
中    華    民    國   100    年    2     月    18    日